【裁判字號】    98,消債抗,189
【裁判日期】    990224
【裁判案由】    更生事件之抗告
【裁判全文】
臺灣臺南地方法院民事裁定          98年度消債抗字第189號
抗  告  人  甲○○
代  理  人  徐豐益律師
上列抗告人因消費者債務清理條例事件聲請更生，對於中華民國
98年6月19日本院98年度消債更字第223號裁定提起抗告，本院裁
定如下：
    主    文
抗告駁回。
抗告程序費用新臺幣壹仟元由抗告人負擔。
    理    由
一、按債務人不能清償債務或有不能清償之虞者，得依本條例所
    定更生或清算程序，清理其債務， 消費者債務清理條例第3
    條定有明文。又聲請更生或清算不合程式或不備其他要件者
    ，法院應以裁定駁回之，但其情形可以補正者，法院應定期
    間先命補正，復為同條例第8條所明定。另消債條例所定協
    商前置程序之意旨，在使金融機構與債務人就特定種類之債
    務清理事務上，利用法院程序外解決之協商機制，為迅速有
    效之自主性解決，而此一程序之進行，有賴當事人間之協力
    配合，本於誠信為基礎，形成債務清理之共識，藉由法院之
    事後核可，賦予協商內容作為執行名義之正當性，苟債務人
    為直接進入更生程序，而於前置協商程序時，故意使協商破
    裂，雖有債務協商不成立之形式，然藉由脫法方式造成此等
    結論，難謂債務人有進行債務清理之誠意可言。
二、本件抗告意旨略以：抗告人甲○○與彰化商業銀行股份有限
    公司（下稱彰化銀行）請求共同協商債務時，平均收入不到
    20,000元，且自民國（下同）98年5月起抗告人收入明顯減
    少，每月平均僅16,153元，扣除每月必要生活支出（不含房
    租或房屋貸款）7,129元、房貸每月5,822元、債權人國泰世
    華商業銀行股份有限公司（下稱國泰世華銀行）強制執行扣
    薪3分之1即每月5,456元後已負債累累，而抗告人又遭債權
    人高雄縣鳳山市農會（下稱鳳山市農會）對抗告人不動產強
    制執行公開拍賣中，是抗告人已有不能清償或不能清償之虞
    ，即得聲請更生等語。
三、經查：
（一）抗告人於消費者債務清理條例施行後，曾以書面向最大債
      權金融機構彰化銀行請求共同協商，於前置協商程序中，
      債權人彰化銀行所提出之還款方案為每月償還3,000元外
      加房屋貸款利息2,500元，共計5,500元，繳款兩年後再另
      外協商之還款方案，惟抗告人表示該方案無法接受，因此
      彰化銀行於98年1月8日出具前置協商不成立通知書與抗告
      人，有抗告人於原審提出之前置協商不成立通知書（見原
      審卷第36頁）及98年度消債更字第80號所附債權人彰化銀
      行民事陳報狀（見該卷第131-139頁）可稽。
（二）按消費者債務清理條例之立法目的，乃為兼顧債權人、債
      務人雙方之利益，對陷於經濟上困境之消費者，使其透過
      重建型之更生程序或清算型之清算程序清理其債務，藉以
      妥適調整債務人與債權人及其他利害關係人間之權利義務
      關係，保障債權人獲得公平受償，並謀求消費者經濟生活
      之重建復甦機會，是以，債務人為使其有經濟復甦更生之
      機會，自應以誠實及信用之原則面對自己之債務，積極勉
      力謀求更生償債方案，除應積極開源努力勤奮工作以增加
      收入償還債務外，尚須節流儉樸其生活需求而適當控制其
      生活費用支出，以達成勉力履行債務。
（三）抗告人主張每月薪資僅約16,153元，扣除房貸、必要生活
      費用及債權人國泰世華銀行扣薪3分之1後已山窮水盡，難
      以負擔債權人提出之月付5,500元之還款方案，是抗告人
      顯有不能清償債務之情事云云，惟查：
    1.抗告人自承現任職於金昇鋼鐵股份有限公司，98年度每月
      平均薪資約18,072元（98年1月至12月薪資平均值），此
      有金昇鋼鐵企業股份有限公司出具薪資證明單在卷可參（
      見本院卷第6頁、第46頁），堪予採認。
    2.抗告人於履行債務期間本應節約省用，過較不寬裕之經濟
      生活，並誠實勤勉地履行債務，以符合公平正義及誠信原
      則。原裁定以行政院內政部公告之99年度臺灣省低收入戶
      最低生活費用每人每月為9,829元計算抗告人每月之生活
      費用，該生活費標準係按照政府最近一年平均每人消費支
      出（包括食品費、衣著鞋襪費、房租水電費、家居管理費
      、醫療保健費、交通通訊費、娛樂教育費及雜項支出）百
      分之60訂定，是應認以此9,829元為抗告人每月之必要生
      活費用。
    3.抗告人主張每月需支出房貸5,822元，然抗告人既經濟困
      頓，除戮力工作增加收入外，更應適度裁減不必要支出。
      基於人民安居並不以居住於自有住宅為必要，租屋居住亦
      為目前社會眾多經濟狀況無力負擔購屋支出之人的安居方
      式，且因租屋支出並得為所得稅之扣減額，故租屋居住毋
      寧是自認經濟負擔沉重之人減輕負擔的另一種生活方式。
      因此，抗告人若願將該房地變賣或由法院拍賣清償債務後
      ，其雖增加租屋支出（然租屋支出已計入每月個人基本生
      活費中），但同時亦減少貸款、房屋稅及地價稅等支出。
      抗告人理當循此途徑以減輕債務負擔，因此本院不予採認
      房貸支出為必要支出項目。再者，本院參酌內政部所公告
      99 年度最低生活費用而認定抗告人每月必要生活費用為
      9,829元，業已包含抗告人「住（例如：房租）」的費用
      ，是故，抗告人所列之房屋貸款，核非屬其必要生活費用
      之支出。
    4.抗告人雖主張債權人國泰世華銀行聲請以97年度執字第42
      651號強制執行事件扣押聲請人之薪資債權，債權人高雄
      縣鳳山市農會（下稱鳳山市農會）、元大商業銀行股份有
      限公司（下稱元大銀行）聲請以97年度執字第31029號強
      制執行事件查封拍賣抗告人之上開房地，均肇因於抗告人
      未依原定契約償還債務，致不得不以強制執行之手段滿足
      其債權。依前揭彰化銀行陳報狀所附前置協商無擔保債務
      還款分配表暨表決結果、前置協商有擔保債權明細表暨表
      決結果（見本院98年度消債更字第80號第131-139頁）所
      載內容可知，債權人元大銀行、鳳山市農會、國泰世華銀
      行（此3家金融機構為無擔保債務部分）及彰化銀行（此
      為有擔保債務部分）均已同意上開彰化銀行提出之還款方
      案，是若協商能成立，除抗告人須依協商結果還款外，各
      債權人亦同受協商結果之拘束，不應亦無再繼續前揭強制
      執行程序之必要，強制執行扣薪3分之1之部分，已因納入
      協商範圍內由前揭還款方案取代而無庸再被債權人銀行強
      制扣薪。
    5.末按抗告人於前置協商時表示無法負擔每月5,500元還款
      方案 (每月償還3,000元外加房屋貸款利息2,500元)等情
      ，惟查：彰化銀行係依據抗告人收入、財產使用狀況及家
      庭生活費負擔情形，評估抗告人應有能力負擔之方案，本
      院認上開還款計畫，尚屬合理，且對抗告人已為相當程度
      之讓步，應屬已盡力促成協商義務下所得之方案，況在債
      務履行期間抗告人屆時確實無力繳納，亦有與債權人磋商
      降低還款金額可能性，且日後抗告人之工作收入及財產狀
      況，確有無法履行債權人提出之債務清償方案或履行顯有
      重大困難時，抗告人非不得另行聲請以債務清理程序清理
      其債務。而抗告人在履行債務期間，本須經歷經濟困苦之
      過程，其生活開銷理當予以節制，除應積極開源，努力勤
      奮工作以增加收入償還債務外，其生活更須儉樸，且適當
      控制其生活費用支出，以達成勉力履行債務，以符合公平
      正義及誠信原則，況抗告人為償還債務，自應經歷履行期
      間較不寬裕之經濟生活，此乃抗告人於負擔債務時即得預
      見，是依誠實及信用之原則，抗告人於有履行可能性時，
      理應竭盡己力，撙節開支，誠實勤勉地履行債務為是。然
      抗告人不願接受上開協商條件，足認其欠缺協商之真意，
      以及欠缺清理債務誠意，並有利用聲請更生程序減免債務
      之心態，自不足採。
（四）綜上所述，本件抗告人98年1月至12月平均每月薪資收入
      約18,072元，扣除抗告人每月個人生活必要費用9,829元
      後，尚餘8,243元。綜觀抗告人之財產、收入資料、必要
      生活支出等情，抗告人應有能力償還債權人所提出每月償
      還3,000元外加房屋貸款利息2,500元之還款方案，以與各
      債權人達成分期償還之協議，抗告人捨此不為，並於債權
      銀行拒絕其還款方案後，主張其不能清償債務云云，自不
      足採。
四、綜上所述，抗告人既非不能清償債務或有不能清償之虞，其
    更生之聲請即不符消費者債務清理條例第 3條所定要件，且
    上開欠缺又屬無從補正，依上開說明，自應駁回其更生之聲
    請。原裁定駁回其更生之聲請，於法並無違誤，抗告意旨仍
    指摘原裁定不當，求予廢棄另為裁定，為無理由，應予駁回
    。
五、據上論結，本件抗告為無理由，依消費者債務清理條例第15
    條，民事訴訟法第 495條之1第1項、第449條第1項、第95條
    、第78條，裁定如主文。
中    華    民    國    99    年    2     月    24    日
                      民事第二庭審判長法  官  林念祖
                                      法  官  何清池
                                      法  官  田玉芬
以上正本係照原本作成。
本裁定不得抗告。
中    華    民    國    99    年    2     月    24    日
                                      書記官  劉紀君

司法院資訊處製作；財團法人民間司法改革基金會備份。
